最高法院刑事判決　　　　　　　　　　　　　　　　　九十三年度台上字第四一號
　　上　訴　人　甲○○
　　選任辯護人　陳由銓律師
右上訴人因貪污案件，不服台灣高等法院中華民國九十一年十一月二十七日第二審判
決（九十一年度上訴字第九０五號，起訴案號：台灣新竹地方法院檢察署八十八年度
偵字第二五七七、二六二一、三六四八號），提起上訴，本院判決如左：
    主  文
原判決撤銷，發回台灣高等法院。
    理  由
本件原判決認定上訴人甲○○係新竹縣五峰鄉鄉公所（下稱五峰鄉公所）財經課林務
業務臨時員；王碧珠（業經判處罪刑確定）原係五峰鄉公所臨時人員，協助財經課技
士楊廣文辦理「原住民保留地森林保育計劃」業務，處理林農有關新植造林、撫育管
理、集水區保護林帶林木禁伐補助之申請，繕寫造林戶名冊、前述補償金具領清冊及
檢查清冊，並將林農在新竹縣竹東地區農會（下稱竹東地區農會）五峰辦事處之帳號
填寫於具領清冊上，以便竹東地區農會五峰辦事處人員將行政院轉交原台灣省政府撥
入相關縣市政府轉發各山地鄉之補助金發放給各林農，均為從事公務之人員。緣王碧
珠基於意圖為自己不法所有之概括犯意，利用承辦職務之機會，於民國八十六年四、
五、六月間，在五峰鄉公所辦公室內抄錄具領清冊時，因部分林農請領多筆林地補助
款或同一地號有重複記載之情形，而將有為自己不法所有概括犯意聯絡之共犯林德財
、詹成治之帳號（竹東地區農會五峰辦事處帳號000000000｜０００號、竹
東地區農會000000000帳號），登載於其職務上所掌之新植造林、撫育管理
、禁伐等具領清冊之公文書上，使林德財（業經判處罪刑確定）詐領如原判決附表一
所示之補助款，使詹成治（已死亡，經判決不受理確定）詐得如原判決附表二所示之
金額。上訴人得知其情，亦基於為自己不法所有之概括犯意，請求王碧珠以同一方式
更改帳號，在具領清冊上將其所有竹東地區農會五峰辦事處帳號000000000
帳號記載為原判決附表三所示之人之帳號，因而詐取如原判決附表三所示之金錢等情
。乃維持第一審關於論處上訴人共同連續依據法令從事公務之人員，利用職務上之機
會，詐取財物罪刑部分之判決，駁回上訴人在第二審之上訴，固非無見。
惟查：(一)、第二審法院認為上訴有理由者，或上訴雖無理由，而原判決（指第一審判
決）不當或違法者，應將原判決經上訴之部分撤銷，就該案件自為判決，刑事訴訟法
第三百六十九條第一項前段規定甚明。原判決理由一之(四)說明第一審判決附表三因漏
列夏金貴一筆三萬元之補助款，致金額不符等語。如果無訛，則第一審判決對於被害
人及上訴人所詐得金額之認定即有不當，且該項事實之認定與其理由說明及主文所宣
告上訴人犯罪所得應予追繳沒收，或以其財產抵繳之金額亦有不相適合之矛盾。第一
審之判決既有不當，原審未依前揭規定將第一審判決撤銷自為判決予以糾正，竟予維
持而駁回上訴人在第二審之上訴，已有未合。(二)、共犯貪污所得財物採連帶沒收主義
，固不得按個人分得計算其數額，分別諭知沒收，亦不得就所得財物對於共犯重複諭
知沒收。第一審就其附表三上訴人與王碧珠共同貪污所得之新台幣（下同）二十二萬
八千元，分別對於上訴人與王碧珠重複（就該判決附表三部分之金額併入王碧珠貪污
之總金額）諭知沒收，與連帶沒收主義之意旨有違；又犯貪污治罪條例第四條至第六
條之罪者，其所得財物，應予追繳，並依其情節分別沒收或發還被害人。如全部或一
部無法追繳時，應追徵其價額，或以其財產抵償之，同條例第十條規定甚明。依該規
定觀之，必限於所得者為金錢以外之其他財物無法追繳時，始應追徵其價額，使其繳
納與原財物相當之價額。如所得財物為金錢而無法追繳時，則應以其財產抵償之，不
發生追徵價額之問題。第一審判決諭知上訴人犯罪所得之金錢二十二萬八千元，應予
追繳沒收，如全部或一部無法追繳時，應追徵其價額，均有未合，原判決未加糾正，
仍維持第一審之判決，同有違誤。(三)、審判期日之訴訟程序，專以審判筆錄為證，又
卷宗內之筆錄及其他文書可為證據者，應向被告宣讀或告以要旨（原審審判後九十二
年二月六日刑事訴訟法第一百六十五條第一項修正為應向當事人、代理人、辯護人或
輔佐人宣讀或告以要旨），刑事訴訟法第四十七條、第一百六十五條第一項定有明文
。上開規定，依同法第三百六十四條規定為第二審審判所準用；足見事實審法院，以
直接審理為原則，必需踐行法定調查程序，已顯出於審判庭之證據資料，始得採為判
決之基礎，從而採為判決基礎之證據，是否已踐行上開調查程序，自以審判筆錄之記
載為其準據。原判決理由一之(三)、說明採法務部調查局九十一年七月十一日調科參字
第09123048520 號鑑定通知書（即測謊報告書）為上訴人不利之證據，然依原審審判
筆錄之記載，原審於審判期日，並未依前開規定，就該項證據踐行調查程序，於審判
期日向上訴人提示宣讀或予以閱覽或告以要旨，給予辯解之機會，即辯論終結，逕行
採該項證據為上訴人論罪之基礎，不但與直接審理法則有違，且有應於審判期日調查
之證據未予調查之違誤。(四)、有罪之判決書，對被告有利之證據不採納者，應說明其
理由，為刑事訴訟法第三百十條第二款所明定。故有罪判決書對於被告有利之證據，
如不加採納，必須說明其不予採納之理由，否則即難謂無判決不備理由之違誤。是事
實審法院應於審判期日就被告否認犯罪所為有利之辯解事項與證據，予以調查，而於
有罪判決理由內詳加論列，否則率行判決，即屬於法有違。被告始終否認有前開犯行
，於原審辯稱竹東地區農會五峰辦事處承辦提存款業務之職員黃永均、夏菊英於第一
審先後證稱上訴人每次前去提領補助款，王碧珠均有隨同等語；倘若系爭補助款係王
碧珠應上訴人之要求，撥付給上訴人，既屬上訴人所有，則上訴人向農會提款，何須
每次均由王碧珠陪同前往？又王碧珠將二十二萬八千元之補助款匯入上訴人帳戶當日
即提領八萬元，之後再分四次提領，前後五次提領之金額合計二十二萬八千元，足證
該補助款全數由王碧珠取去，且王碧珠於八十八年四月十四日檢察官偵查時稱：「我
只拿到……甲○○的七萬元」；但於八十八年五月五日偵查時卻改稱：「我只有跟他
（指上訴人）借六萬元及三萬元」，其前後供述矛盾不符；況法務部調查局對王碧珠
測謊結果，亦顯示王碧珠有取得上訴人存摺內之補助款，足見王碧珠所稱該二十二萬
八千元之補助款，係上訴人所取得，與事實不符，不得採為上訴人不利之認定等語（
原審卷第四十六頁至五十六頁）。又卷附法務部調查局八十九年十二月十九日（八九
）陸(三)字第八九０八九五二三號鑑定通知書記載對王碧珠實施測謊，以「其未提領上
訴人存摺內之補助款」測試結果，呈情緒波動反映，研判有說謊等語（第一審卷第三
六九頁）。該項測謊如果無訛，則上訴人之辯解是否全屬虛飾之詞，不足採信，即非
無疑。原判決對於上訴人前述有利之辯解及證據，未予究明採納，僅以證人夏菊英即
竹東地區農會五峰辦事處門市部會計雖到庭證稱提款時王碧珠有陪同上訴人一起前往
云云，惟仍不足以認定錢係提領予王碧珠取走之事，遽認上訴人之辯解不足採，難謂
無理由不備之可議。上訴意旨指摘原判決不當，尚非全無理由，應認有撤銷發回更審
之原因。
據上論結，應依刑事訴訟法第三百九十七條、第四百零一條，判決如主文。
中　　　華　　　民　　　國　　九十三　　年　　　一　　　月　　　八　　　日
                              最高法院刑事第十二庭
                                  審判長法官  陳　正　庸
                                        法官  賴　忠　星
                                        法官  王　居　財
                                        法官  張　清　埤
                                        法官  林　開　任
      右正本證明與原本無異
                                              書  記  官
中　　　華　　　民　　　國　　九十三　　年　　　一　　　月　　 十四 　　日
                                                                        Ｂ
